# 子公司资不抵债，母公司编制合并报表时，对其应收款项的减值是否应抵销？

提问人：hanyin 时间：2013-04-08 10:59:27
实务中遇到一个案例： 子公司（持股51%）资不抵债（亏损 3000 万，资产/负债率0.85%），母公司编制合并报表时，对其应收款项（1.5亿）的减值（假设按资产占负债的比率考虑可收回性，计提减值 2250 万）是否应抵销？
根据准则讲解，随着内部应收账款的抵销，与之相联系也须将内收账款计提的坏账准备予以抵销。如果在合并时抵销该项坏账准备，如果不考虑合并时将超额亏损并入合并报表数据的情况下，合并净利润将增加 2250 万，如果考虑合并时将超额亏损并入了合并报表，合并净利润还是将增加 720 万，是否能真实反映企业集团整体经营成果。
个人实务理解这样操作是否更能反映企业集团整体财务状况： 1 、对子公司计提的减值，如果子公司净资产为正（不存在超额亏损），减值准备抵销。 2 、对子公司计提的减值，如果子公司净资产为负（存在超额亏损），且按持股比例计算的超额亏损大于计提的减值，减值准备抵销。 3 、对子公司计提的减值，如果子公司净资产为负（存在超额亏损），且按持股比例计算的超额亏损小于计提的减值，减值准备抵销按持股比例计算的超额亏损部分，差额视同超额亏损，确认为预计损失。

回答人：chenyiwei
在合并报表层面，由于母子公司之间的内部往来已经完全抵销，因此相应的坏帐准备也应当抵销。但要考虑：在个别报表层面，母公司是否系以确认坏帐损失的方式在确认子公司的超额亏损（尤其是当母公司对子公司的应收款项事实上构成了一项“长期权益”的情况下）。对于此类情况下的合并报表层面处理，可参考《计学撮要》P325～327“问题 16 （当母公司已经以承担股东贷款的坏账损失的方式承担了子公司的部分超额亏损时，应如何确定应冲减少数股东权益的金额）”。
在合并报表层面，需要对子公司的资产、负债额外加提减值准备的情况，往往说明子公司个别报表层面的资产减值准备计提不足（即子公司个别报表层面的会计差错），除非属于以下情况之一：（ 1 ）合并报表层面和子公司个别报表层面对同一资产的帐面价值不同（例如该子公司系通过非同一控制下合并取得，在购买日的原有资产在不同报表层面上的计量基础不同）；（ 2 ）在合并报表层面，该子公司属于一个更大的资产组的组成部分，从而个别报表层面和合并报表层面的可收回金额确定基础不同。

提问人：hanyin 时间：2013-04-09 11:13:15
回复 chenyiwei 的帖子
在计提应收款项减值的时候，不是根据子公司期末超额亏损金额来确定的，而且对子公司账面资产也进行了评估，不存在子公司个别报表层面的资产减值准备计提不足的情况。 怎么计算的呢，假设子公司清算，根据账面资产、负债情况分析可清偿率，预计不能清偿的部分计提减值，并没有考虑子公司超额亏损（如果考虑减值金额更大），预计不能清偿的部分不等同于子公司的超额亏损，通常情况下这二者没有绝对一致性，而且这二个数据是存在差额的。
如果仅仅是调整少数股东权益和归属于母公司的未分配利润，仍将导致合并利润表中的净利润数据增长，不过归属于母公司的净利润下降，少数股东损益反而将增加，这部分损失属于母公司对子公司应收账款收不回来的损失，为何调增少数股东损益，为何由少数股东来承担？附注中披露时这部分是否将引起质疑？

回答人：chenyiwei
《计学撮要》中的观点是：区分母公司对于少数股东有无利益输送。如无（公允交易）则通过减少少数股东亏损的方式增加少数股东权益；如是则通过资本公积（权益性交易）的方式增加少数股东权益。对少数股东权益影响一致

提问人：呼叫帮助 时间：2018-02-28 20:19:50
关于超额亏损子公司的合并问题
对超额亏损（即子公司帐面净资产为负数）子公司的处理，国内处理办法与国际财务报告准则（即国际会计准则，英文简称由“IAS”改为“IFRS”）并不相同。IFRS27规定如果对超额亏损除非少数股东约定有义务并有能力弥补外，均应有母公司承担，因此在在IFRS的财务报表中并不存在因子公司有超额亏损而出现“未确认投资损失”。当超额亏损子公司因各种原因不纳入合并报表时，母公司前期已确认的超额亏损均确认为当期收益。 修订后的《企业会计准则——投资》规定：对权益法核算的长期投资减计零为限，而且没有限制性条件，而《合并报表暂行规定》中规定不予合并子公司范围中仅包括“非持续经营的所有者权益为负数的子公司”，因此就会出现母公司“对持续经营的所有者权益为负数的子公司”的超额亏损的核算以及该超额亏损在合并报表中确认问题。 关于对已有超额亏损的子公司的合并，目前指导具体实务的只有一个“财会函字[1999]10号”（以下简称“10号文”）的规范性文件，规定未确认的被投资单位的亏损分担额，在编制合并报表时，可以在合并会计报表的“未分配利润”项目上增设“未确认的投资损失”项目；同时在利润表的“少数股东损益”项目下增设“加：未确认的投资损失”项目，这两个项目反映母公司未确认子公司的投资亏损额。该项规定的意图时，因母公司承担有限责任，因此超额亏损不应在母公司利润表内确认，但该部分超额亏损直接减少净资产，管理层的意图可能是通过该规定遏止上市公司通过操纵对资不抵债的合并与不合并来达到盈余管理的目的。本文并不试图讨论该文件是否合理，仅在该文件的前提下对实务中存在的各种情况做一个大致的梳理分类，并提出相应的处理意见。为简化假设条件，本文所讨论的情况均假定存在下述前提条件： 1 、 母、子公司会计政策相同，并都执行《企业会计制度》。子公司报表上的资产的确认均遵循成本与市价孰低的原则，即其变现价值均大于帐面资产价值； 2 、 母公司的长期投资核算根据目前《企业会计准则——投资》的规定，只能减计至零为止； 3 、 母公司均已按“财会函字[1999]10号”的规定作出合并处理，本文所作的处理也是在该规定的前提之下。
一、 母公司对子公司的出资与约定不符 母公司对子公司的出资与约定不符会引起相应的民事责任，仅在《公司法》第 25 条第二款“股东不安前款规定缴纳所认缴的出资，应当向已足额缴纳出资的股东承担违约责任”和第 28 条“......应当由交付该出资的股东补交其差额，公司设立时其他股东对其承担连带责任”，除此之外并没有详细的规定，最高人民法院“法复[1994]4号”《关于企业开办的其他企业被撤消或歇业后民事责任承担问题的批复》（以下简称“批复”）对此有一些规定，分别规定未出资或实际出资低于法规规定最低出资额和出资高于法规规定最底出资两种情况。 1 、 未出资或实际出资低于法规规定最低出资额，根据上述批复的规定法院应当认定子公司不具备法人资格，其民事责任由开办该企业的企业法人承担。这就商法的“公司法人格的否认”或“刺破公司法人的面纱”，因此在这种情况下，我们不应将该子公司作为子公司处理，应作为分公司处理，其全部亏损应在母公司确认，不涉及合并问题。 2 、 出资高于法规规定最底出资，批复规定应当认定其具备法人资格，以其财产独立承担民事责任，其财产不足以清偿债务的，开办企业应当在该企业实际投入的自有资金与注册资金的差额范围内承担民事责任。因此在这种情况下，一方面要将此差额借记长期投资，贷计负债，同时应确认应分担的亏损（在上述差额范围内），其超出部分的超额亏损不计入母公司的损失。合并时按“财会函字[1999]10号”规定处理，如同时存在下述母公司对其有债权或者对其有担保责任，结合下面所述的处理方法处理即可。
二、 母公司对子公司的出资与约定相符 实务中，大部分情况是母公司已足额出资，但子公司经营不善，造成资不抵债，而且与母公司还存在大量的内部交易和其他担保责任。 1 、 母公司对其有债权 母公司对超子公司有债权，在子公司有超额亏损的情况下，母公司的债权可能会有部分或全部收不回来，当然这只是一种可能，因为子公司的帐面超额亏损计算基础是“成本与市价孰低”，并非市价。而母公司计提的坏帐准备是根据可收回性作为判断前提，因此计提的坏帐准备可能与母公司债权应分担超额亏损不一致。比如说，子公司资产的帐面价值为 500 ，负债为 1000 ，净资产为-500，其中负债 1000 中欠母公司 800 ，欠其他单位 200 ，母公司对帐面亏损的分担额为 400 【800-（800/1000）*500】。假若母公司判断子公司的帐面资产的变现价值为 500 ，则会计提 400 的坏帐准备，如果判断其变现价值超过 500 ，则计提的坏帐准备会小于 400 直至为 0 ，当变现价值超过 1000 的时候，母公司不会计提坏帐准备。 有人曾经提出，将子公司负债分为内部债务（即欠母公司）和外部债务，假定资产清偿顺序为先外后内，在清偿完外部债务后的剩余资产，与母公司的债权差额就可估算出坏帐准备的金额。我认为在这种假定前提下提出的处理办法是错误的，因为假定根本违背了有关债的履行和破产清算顺序的法律强制性规定，外部债权人和内部债权人的债权只要构成债的法律规定的构成要件，在法律地位上相同的，不存在谁先清偿的问题。而且母公司也不可能按照子公司的帐面净资产状况来计提坏帐准备。 当母公司计提了坏帐准备的情况下，此部分损失不是未确认的损失而是已确认的损失，在合并报表时应多做以下两笔分录： 借：坏帐准备 贷：管理费用 借：未确认的投资损失（利润表） 贷：未确认的投资损失（资产负债表） 当然上述处理有一个问题，当母公司判断其应收款应提的坏帐准备低于母公司以债权人身份承担的帐面超额亏损额时，母公司净利润和合并净利润的基础中有一部分并非历史成本模式，而是结合了现行成本模式，实际上这在目前的财务报告模式上同样存在，比如：在计算长期投资等的减值准备时，可收回金额就有可能未采用历史成本。
实务中有些公司采取对内部往来不计提坏帐准备的政策，而且这种处理办法也得到了证券监管部门的认可，我认为在子公司正常经营的情况下这样处理倒也影响不大，但当子公司已处于资不抵债的情况下，这样处理会导致母公司高估利润。现假设：一被母公司全资拥有的子公司的资产为 0 ，负债为 500 （均为欠母公司债务），净资产为-500，其中实收资本为 500 ，未分配利润为-1000。当母公司对子公司的债权不计提坏帐准备时，实际上母公司仅确认了子公司亏损 500 ，实际上母公司对该子公司亏损 1000 均应确认。 2 、母公司对其有担保 母公司对超额亏损子公司有担保的情况下，假设判断子公司资产的变现价值超出帐面价值的部分不能弥补超额亏损，则母公司会计提预计负债，承担子公司不能承担的部分，在这种情况下，因子公司的负债已全部合并进入母公司的合并报表，因此该预计负债与子公司的负债是重复的，而且该被担保的预计负债也通过子公司的利润表各项目予以反映，因此在合并报表时应予抵消： 借：预计负债 贷：营业外支出 对母公司来讲，该部分损失不应该是未确认的投资损失，是一种现实的损失因此在合并报表补做： 借：未确认的投资损失（利润表） 贷：未确认的投资损失（资产负债表）
在上述两种情况下所做的第二笔抵消分录，导致合并净资产增加，合并净利润减少，也许有人觉得奇怪，但 10 号文所规定的本意是子公司的超额亏损直接减少合并净资产，合并净资产与母公司的净资产的差异就是这一部分未确认的投资损失。在本文所述的两种情况下，因母公司分别通过坏帐准备和预计负债的形式确认了一部分超额亏损，与子公司的超额亏损有部分是重复的，经过第二笔的处理减少母公司的净资产与合并净资产的差异。
三、 少数股东权益的处理 在子公司有超额亏损的情况下，国际会计准则规定除非少数股东有义务并且有能力弥补外，所有亏损均由母公司承担，当然在子公司以后出现利润时，在母公司所承担的少数股东亏损弥补之前，所有利润均归母公司。因此根据国际会计准则，少数股东权益一般情况下不会出现负数。但根据 10 号文中所采用“未确认的被投资单位亏损分担额”的说法，直接减少母公司净资产的是母公司按股权比例计算分担额，因此我认为根据该 10 号文的规定，少数股东权益与少数股东损益均以负数列示为宜。 陈版，我看到的这篇文章是否有效还在执行？

回答人：chenyiwei
这是老准则下的说法，现已失效。